臺灣臺北地方法院民事判決　九十年度海商字第三五號
　　原　　　告　銘星纖維股份有限公司
　　法定代理人　乙○○
　　被　　　告　建恆海運股份有限公司
　　法定代理人　甲○○
右當事人間請求損害賠償事件，本院判決如左：
    主      文
被告應給付原告新台幣壹佰肆拾捌萬零伍拾元，及自民國九十年七月十三日起至清償
日止，按年息百分之五計算之利息。
訴訟費用由被告負擔。
    事實及理由
一、原告起訴主張：
  (一)、於民國九十年二月十日經由飛達海運承攬運送有限公司（以下簡稱飛達公司）
      代理將所有之二只貨櫃（KHLU0000000及TGHU0000000，以下簡稱系爭貨櫃），
      委由被告建恆海運股份有限公司（以下簡稱建恆公司）裝載於GLORY   CONTAI
      NER輪（光輝貨輪，以下簡稱系爭輪船）102S航次，於同年月十一日報關，於
      十二日裝載完畢，於同日由基隆港出發運至南美阿根廷之布宜諾斯艾利斯市，
      於同年月十四日途經台中、高雄間之台灣海峽時，被告疏於注意，船舶失其動
      力在海上漂流，加以風浪過大導致原告所有之二只貨櫃落海失蹤。
  (二)、查原告所損失之貨櫃二只，其中一只號碼為KHLU0000000貨物價值為新台幣七
      十五萬六千四百七十元，另一只號碼為TGHU0000000貨物價值為新台幣七十二
      萬三千五百八十元，合計共新台幣一百四十八萬零五十元。
  (三)、原告與被告間為託運人（兼貨主）與運送人之關係。
    １、原告係委由飛達海運承攬運送有限公司代為辦理與被告間之貨櫃運送手續。
        按代理人於代理權限內，以本人名義所為之意思表示，直接對本人發生效力
        。
    ２、此由被告公司出具之載貨證券上貨主寫明為原告公司，可為證明。
    ３、本件依民法第六百三十四條之規定，請求賠償。
  (四)、依國際海上貨物運送之慣例，關於貨櫃運送人按受託人交付貨物之方式有二，
      其一為CFS方式（即Container Freight Station）由託運人自行僱用卡車將其
      貨物運至運送人之貨櫃場，經海關駐貨櫃場之關員驗關後，由運送人將託運人
      之貨物裝入貨櫃，再行將貨櫃裝船運送，於此載貨證券之運費欄，除運費外尚
      必須註明收取裝載費」另一為C.Y方式（即Container  Yard），由託運人自行
      僱用貨車，將運送人所有之貨櫃拖至托運人之倉庫或工廠，由託運人自行僱工
      人將貨物裝入貨櫃，由託運人於裝櫃完畢後，在貨櫃門上貼上封條，由託運人
      將以裝貨之貨櫃拖至貨櫃場，由海關駐場之關員驗關後貼上封條，託運人始得
      將整個以裝貨之貨櫃交與運送人運送，本件系爭貨櫃之運送為C.Y運送，此由
      載貨證券上之記載可為證明。
  (五)、依海商法第七十三條之規定：「運送人或船長如將貨物裝載於甲板上，致生毀
      損或滅失時應負賠償之責任，但經託運人之同意並載明於運送契約或航運種類
      或商業習慣所許者，不在此限。」
    １、為託運人之原告並未立有書面同意而載明於運送契約。
    ２、縱依航運種類或依商業習慣所許者，運送人並非漫無責任，況此種免責條款
        應由被告負舉證之責。
    ３、被告公司之光輝貨櫃輪於民國九十年一月十三日晚九時始台中港出海至高雄
        港時依該輪船長出具之海事報告，當時為天氣狀況良好，適於航海有該海事
        報告為証，何於航行三小時後，即說遭遇惡劣氣侯？
    ４、依被告於九十年九月二十日提出之答辯(三)狀所附之東吉他島氣象資料所載，
        一月十三日晚九時之最大風浪為平均風速每秒為十六至二十點，至十四日凌
        晨一時之平均風速亦為每秒十七點六至二十。相差不大，何以前者稱為狀況
        良好適宜航海，後者即為嚴重之惡劣天氣？
  (六)、本件肇事之主因，在於被告公司之光輝貨櫃輪因主機失去動力，在海上漂盪，
      致光輝貨櫃輪失衡傾斜導致貨櫃落海，其責任應歸被告，不在為託運人之原告
      。依被告所提之貨櫃圖所示，船艙內仍留有很多空間可置放貨櫃而不置放致甲
      板上之貨櫃多於船艙內之貨櫃，發生重心過高不穩，加上失去動力、漂流，失
      衡傾斜貨櫃落海造成損害，被告應負全部之責任。
    為此請求被告給付如聲明所示。
二、被告則抗辯：
  (一)、查本件貨櫃落海事件，係因系爭承運船舶「光輝貨櫃輪」（Glory  Container
      ）於九十年一月十四日自台中經高雄赴香港途中，於嘉義外海遭遇惡劣氣候，
      導致船原裝載於該輪甲板上之部分貨櫃，被海浪強烈拍打而致毀損、鬆脫及落
      海。而原告所有之系爭貨物亦在其中，以是原告乃主張被告應就其託運但落海
      所生之貨損，負損害賠償責任。惟查；
  (二)、於海上貨物運送之實務及操作上，貨主以貨櫃方式託運貨物，可以裝載於甲板
      上係眾所週知之航運習慣，亦為一般貨物託運人所明知及同意接受之事實。在
      實際操作上，貨主以貨櫃方式託運，因航程之安排及重心之計算，託運人無選
      擇甲板下裝載之權利。如託運人同意以貨櫃運送者，即推定為同意於甲板上之
      積載。故被告將貨櫃置於甲板上係符合商業習慣，且並無任何堆存不良之情事
      。
  (三)、本件貨櫃落海事件之發生，確因突遇惡劣之天候所致：
    １、依據「光輝貨櫃輪」號船長海事報告第八行以下明載，「船舶遭遇嚴重惡劣
        之天候」（VESSEL  ENCOUNTERED SEVERE AND HEAVY WEATHER），由此可證
        係爭承運船舶確於當時遭遇無法避免之巨大風浪。蓋依舊海商法第五十條之
        規定：「海事報告未經海員或旅客證明者，不能發生裁判上之證據力。」換
        言之，若海事報告業經海員或旅客證明者，自有裁判上之證據力。本件船長
        所作成之海事報告，有該船之大副     (CHIEF    OFFICER)   作為見證人
        (WITNESS)，故依舊海商法第五十條之規定，該海事報告應具證據力。
    ２、依中央氣象局東吉島氣象站（離貨櫃落海地點最接近之氣象站）之「逐日逐
        時氣象資料」，貨櫃落海時，即民國九十年一月十四日凌晨一時之平均風速
        為每秒一七．六公尺，換算為風級與浪級為八級風巨浪，為相當巨大之風浪
        ，應足以證明「光輝貨櫃輪」確係遭遇惡劣天候。
    ３、原告雖以出航當時之天氣狀況良好，適於航海，何於航行三小時後，即說遭
        遇惡劣天候。惟，在海上，氣候瞬息萬變，亦係因海上航運具有如此不可預
        測性，立法者於立法時方會為免責條款之設計，故原告主張出航時天氣良好
        ，即不得主張出航後三小時之天候狀況不良之說法者，並不足採。
    ４、又，原告稱一月十三日晚上九時之平均風速為每秒十六至二十級，至事故當
        時，平均風速亦為十七點六至二十級，相差不大，何以前者稱狀況良好適宜
        航海，後者即為嚴重之惡劣天候。惟原告顯然忽視船舶具有移動之特性，本
        件系爭船舶並非自東吉島出航，故海事報告所稱天候氣良好並非指出航時東
        吉島之氣候，原告就此點，顯有誤會。
    ５、又，嘉義外海並無中央氣象局之氣象站，東吉島氣象站位於台灣本島與澎湖
        之間，為距離貨櫃落海地點最近之氣象站。提出東吉島之氣象資料，僅在於
        補充證明船長之海事報告。
  (四)、被告對於貨櫃之堆存、積載，並無過失。
    １、貨櫃之堆存涉及重心外，亦涉及重心與定傾中心之距離  (即ＧＭ)，亦即穩
        定性，穩定性乃船舶因受外力而傾斜後，一種使其回復原位之趨向，若重貨
        集中在艙底則重心過低，則扶正力臂過長，船舶搖晃回正之速度過快，稱為
        剛性船，則裝置於甲板上之貨物的受應力過鉅，反而容易造成危險，但若貨
        物裝得上重下輕，則重心定傾中心距離過近，稱為柔性船，則易造成船舶翻
        覆，危及船、貨安全，此有羅宇平先生所編譯之「穩定性與俯仰差」可稽 (
        被證二號) ，故在貨櫃輪之設計中，尚有故意提高重心位置之設計，故將重
        心適度提高，使其搖擺週期既不太快，也不過慢，反而有利於船舶之安全，
        與一般在平地中行走汽車之概念不盡相同。
    ２、本件系爭貨櫃之安排亦然，由於事涉諸多因素，貨櫃堆存之安排，係由專人
        經過精密之計算方取得，故原告質疑，未將船中之空位裝滿，即置於甲板云
        云，與貨櫃堆存之實務並不相符。
    ３、依據前呈被證一號公證報告之檢驗，被告就貨櫃之固定、捆縛，已盡應為之
        義務：依據前呈被一號第三頁Secuing/Lashing  of Container(貨櫃之固定
        ／捆綁) 之敘述，可知「接合的固定設施被使用於第三層貨櫃鄰接排的固定
        、堆存及固定的方法乃嚴格遵守西元一九九八年五月八日，由日本驗船協會
        所背書之船舶貨櫃固定手冊」「從捆綁設備及鬆脫固定器仍然留存於四號艙
        及五號艙的八個受損貨櫃中，以及一號、二號、三號、六號艙其他貨櫃的捆
        綁狀況，我們發覺所有使用於船上之捆綁設備普通狀況良好」，由上指敘述
        ，可知公證人業就貨櫃之堆存方式及捆綁貨櫃之設備為公證，而發現不論系
        爭船舶之堆存固定方法、或捆綁設備之狀況，皆為適當。故被告就貨之堆存
        並無任何過失可言。
  (五)、系爭船舶於發航前及發航時確具堪航能力。
    １、按船舶航行於世界各港口，每一港口停留之時間相當有限，尤其本件船舶為
        全貨櫃輪，故有些港口停泊之時間甚至只有半天至一天，由於停留之時間十
        分短暫，故在每港口發航時無法就船舶之適航性逐一檢查，故世界各國皆推
        定在船級證書之有效期間內，除非有反證，則推定船舶具適航力，在我國亦
        採相同見解。最高法院七十八年台上字第二○五七號判決即稱：「依船舶法
        第三十五條規定之反面解釋，外國船舶自中華民國國際港口裝載客貨發航者
        ，其送驗之船舶檢查或檢驗合格證明文件，在有效期間內，即無需於發航時
        ，接受適航性之檢查，事實上，航行於國際間之船舶，航期每甚緊迫，不可
        能逐次於發航時從事檢驗，上訴人既未證明諾瑪達輪於發航時，有何不適航
        情事，被上訴人依上開證書之記載證明諾瑪達輪於開航當日有安全航行能力
        並配置相當海員及設備，自非無理由。」
    ２、本件被告之系爭船舶「光輝貨櫃輪」 (Glory Container)於事故發生時，持
        有有效之日本海事協會所發給之船級證書，故依前指最高法院之判決，被告
        自得以此船級證書，作為開航當日具安全航行能力之證明。
    ３、予就系爭船舶之堪航能力部份，本件公證亦在公證報告之調查結果第三點中
        「在機艙所做的調查」載：「我們進一步的檢查機艙日誌記錄時發現，除上
        述西元二千零一年（下同）一月十日及一月十四日外，該船於最近的十二個
        月內並無引擎在海上停機的記錄」，是可稽系爭船舶於發航前及發航時確具
        有安全航行之能力。
    ４、而查上揭二次引擎停機原因：第一次係於一月十日，因引擎的轉速有減慢的
        情況，因此四號及六號汽缸乃經船員予以檢修，並就地以船上備用零件予以
        更換（此乃屬船舶的例行性維修，要非船舶本身結構問題所生損害，故被告
        並未受告知）；復於一月十四日零時五十分，因主機六號汽缸燃油噴射幫浦
        之供油管路入口的上緣襯墊破損，使燃油漏出，而該船輪機長判斷，由於燃
        油溫度高至攝氏九十度，因此上指漏油極可能造成火災等重大危險事故，並
        導致生人員傷亡，因此，他們以電話通知駕駛台上指情況，並要求立即停車
        ，但因當時駕駛台的值班人員鑑於氣候太差，無法作決定，故知會船長，船
        長隨後詢問輪機長及大管輪意見，然後於二○○一年一月十四日零時五十分
        下令停下主機。
    ５、綜上所述，系爭船舶於發航時確具堪航能力，而系爭貨損，確為船舶於發航
        後因突失航行能力所致之毀損，依海商法第六十二條第二項規定，被告並不
        須就此貨損負賠償責任。
    ６、原告雖稱本件系爭事故肇因於主機失去動力，惟系爭船舶於發航時確具適航
        能力，而在貨櫃之堆存、捆綁無過失之情況，船舶於航行中因突發事故失去
        動力，與貨櫃之是否落海有何關係？則不見原告為任何說明，故在原告就主
        機之失去動力與貨櫃落海間之因果關係為證明前，其遽稱主機失去動力為貨
        物損害之主因者，無足可採。
    為此請求駁回原告之訴，並聲明願供擔保免為假執行之宣告。
三、原告主張委託被告以輪船運送系爭貨櫃，系爭輪船於九十年二月十四日途經台中
    、高雄間之台灣海峽，因船舶失其動力在海上漂流，而系爭貨櫃貨櫃落海之事實
    ，為被告所自認，復有被告出具之海難報告書、被告不爭執之載貨證券、飛達公
    司通知可憑，自堪採信。而原告認因被告疏未注意，致系爭輪船失其動力在海上
    漂流，並因風浪過大導致系爭貨櫃落海，而有債務不履行責任。被告則以前揭情
    詞置辯，則本件之爭點，即在於(一)系爭輪船是否具有堪航能力；(二)貨櫃落海之原
    因。以下則分論之：
  (一)、本件兩造均不爭執係屬貨櫃運送，依國際海上貨物運送之慣例，關於貨櫃運送
      人按受託人交付貨物之方式有二，其一為CFS方式（即Container     Freight
      Station）由託運人自行僱用卡車將其貨物運至運送人之貨櫃場，經海關駐貨
      櫃場之關員驗關後，由運送人將託運人之貨物裝入貨櫃，再行將貨櫃裝船運送
      ，於此載貨證券之運費欄，除運費外尚必須註明收取裝載費」另一為C.Y方式
      （即Container Yard），由託運人自行僱用貨車，將運送人所有之貨櫃拖至托
      運人之倉庫或工廠，由託運人自行僱工人將貨物裝入貨櫃，由託運人於裝櫃完
      畢後，在貨櫃門上貼上封條，由託運人將以裝貨之貨櫃拖至貨櫃場，由海關駐
      場之關員驗關後貼上封條，託運人始得將整個以裝貨之貨櫃交與運送人運送，
      原告主張系爭貨櫃之運送為C.Y運送，為被告所不爭執，另依被告提出之本件
      運送契約之載貨證券上之記載亦可資為憑。而於海上貨物運送之實務及操作上
      ，貨主以貨櫃方式託運貨物，可以裝載於甲板上係眾所週知之航運習慣，亦為
      一般貨物託運人所明知及同意接受之事實。在實際操作上，貨主以貨櫃方式託
      運，因航程之安排及重心之計算，託運人無選擇甲板下裝載之權利。如託運人
      同意以貨櫃運送者，即推定為同意於甲板上之積載。如託運人主張貨櫃堆存放
      在甲板與損害之發生間，具有相當因果關係者，即需由請求賠償之託運人負舉
      證責任。然原告僅以其未立有書面同意及依航運種類或依商業習慣所許者，運
      送人亦非漫無責任而說明，尚無法使本院達蓋然的確實心證，其主張自非可採
      信。
  (二)、按運送人或船舶所有人於發航前及發航時，對於(一)使船舶有安全航行之能力(二)
      配置相當海員設備及船舶之供應(三)使貨艙、冷藏室及其他供載運貨物部分適合
      於受載運送與保存等事項，應為必要之注意及措置。船舶於發航後因突失航行
      能力所致之毀損或滅失，運送人不負賠償責任。運送人或船舶所有人為免除前
      項責任之主張，應負舉證之責。海商法第六十二條定有明文。而船舶有無安全
      航行能力，為事實問題，尚不因船舶曾經依船舶法規定為定期檢查，即得謂船
      舶之適航性絕無問題（最高法院七十七年度台上字第一○九八號及六十九年度
      台上字第三二九二號判決參照）。系爭貨物於運送途中落海之事實已如前述，
      被告雖辯稱：系爭船舶發航時確有堪航能力等語，並以事故發生前已持有有效
      之日本海事協會所發給之船級證書為憑。惟：
    １、本件貨櫃落海地點為北緯二十三．五度、東經一二○．○三度，此有海事報
        告（被證四）在卷可按，而經本院調閱本院九十年海商字第四九號與本件同
        一海難事故之氣象資料（該卷被證二），東吉島之位置為東經一一九．三九
        度，北緯二十三．一五度，是事發之地點，應較接近臺灣海峽，而依前開氣
        象資料，九十一年一月十四日東吉島測得風速為一七．六七公尺，相當於八
        級風浪，而本件貨輪為四千五百七十五噸，而如以八級風對於三、四千噸之
        貨輪，如為側風可能稍有傾側，順風或逆風可生中等起伏，但對具備通常般
        運能之貨輪，不致造成災害（最高法院六十五年度台上字第二九七號判決參
        照），且依同地點八十九年一月、十二月、九十年一月、二月測得之逐日、
        逐時風，最高達二十．七公尺，並在該些月份，每月皆有風力超過一七．六
        尺，有該些月份之氣象資料可按（附於本院九十年海商字第四九號卷原證八
        ）。可知本件海難發生時之風速一七．六七公尺，係屬臺灣沿海冬季常見之
        天候，而以本件被告經營之船舶定期行駛於臺灣海峽至香港航線，對於一七
        ．六七公尺之風速即非屬不可預見更非不得抵禦之氣候，是本件天氣自非造
        成損害之因素堪予認定。
    ２、次查系爭貨輪從香港行駛之基隆港途中之九十年一月十日因汽缸引擎轉速減
        慢，因此四號及六號汽缸乃經船員予以檢修，此有兩造均不爭執之海事調查
        報告（被證五第四頁至第五頁）在卷可按。再者，本件海難發生原因，亦即
        同年月十四日，因連接注任第六汽缸之油管位於油管頭形汽閥上方二分之一
        處漏油，油管壓力為每平方公三公斤，剛開始時油壓降至每平方公分二公斤
        ，在油管中之輕油熱度升高至攝氏九十度，因漏油而可能產生之重大危險所
        以要求立即停下引擎（參前開被證五第四頁）。是九十年一月十日因系爭輪
        船在海上緊急停機（emergency  stopped M/E，參前開被證五第四頁倒數第
        五行），則依一般常情判斷，如非引擎第六汽缸故障，系爭輪船應無冒船期
        遲延，即在海上緊急停船搶修並更換零件之理。而隨後系爭輪船於基隆港停
        靠再出航，隨即於九十年一月十四日即因同一引擎汽缸之問題而停機，則可
        認定系爭貨輪是引擎（尤以第六汽缸）應有問題，然本件被告並未舉證以九
        十年一月十日後之至基隆港停泊時曾對船船之引擎檢修，雖被告提出日本船
        級驗船協會之檢船檢驗報告及檢驗記錄，證實除噴油幫浦噴油閥漏油外，並
        無其他機械損害，並進而抗辯本件船舶具有適航性云云，然而本件海上事故
        係從基隆駛往台中再至高雄途中發生，乃在臺灣沿海，被告既未能提出當時
        氣象資料以資證明當時海上風浪屬係不可抗力，自不得僅以前開海事報告書
        及檢驗記錄斷定確係因遭遇強烈風浪而致故障，且一般具適航能力之貨櫃船
        舶，其引擎汽缸亦不致因通常風浪即生故障，再者，驗船協會出具之證明書
        ，僅能證明系爭船舶於檢驗時，符合該協會之船級，尚不能證明於發航時，
        引擎汽缸確無故障，是自亦無從憑該證明書判斷系爭船舶於發航時確具有堪
        航能力，此外，貨櫃落海應係系爭貨輪汽缸故障致船泊飄流於海上，再遇上
        風浪所致，則雖被告對於貨櫃之裝載並無疏失，然建恆公司又未能證明系爭
        貨櫃之落海係不可抗力之事故所致，自不得依上開規定免除責任。至被告主
        張依另案之本院九十年海商字第四九號為送鑑定請求，係為舉證被告並無故
        意或重大過失之情，然本件原告並未依民法第六百三十八條第三項之規定，
        請求被告賠償除貨損之外之其他損害，自無送鑑定之必要，併予敘明。
四、從而，本件系爭貨輪並不具堪航能力已可認定。按運送人對於運送物之喪失、毀
    損或遲到，應負責任。但運送人能證明其喪失、毀損或遲到，係因不可抗力或因
    運送物之性質或因託運人或受貨人之過失而致者，不在此限；運送物有喪失、毀
    損或遲到者，其損害賠償額，應依其應交付時目的地之價值計算之。民法第六百
    三十四條、第六百三十八條分別定有明文。本件被告所舉事項，未能證明運送物
    之落海之喪失，係因不可抗力，或因運送物之性質，或因託運人或受貨人之過失
    所致者，是被告自應負損害賠償責任。查原告主張本件落海貨櫃價值分別為七十
    五萬六千四百七十元及七十二萬三千五百八十元，固據原告提出被告不爭執之出
    口報單為憑。惟依前開民法第六百三十八條第一項規定，運送物有喪失、毀損或
    遲到者，其損害賠償額應依其應交付時目的地之價值定之。此項價值應以運送物
    應交付時目的地之實際價值為準。而本件貨物之目的港係在布宜諾斯艾利斯，是
    在國際貿易商品輸出之價格，通常固較輸入國目的地之價值為高，然國際貿易貨
    物之市價，瞬息萬變，亦常有輸出價格較目的地價值為高之事例，如進口商誤向
    價格較高之國家進口商品，或因供求失調而有目的地價格暴跌之情形不一而足。
    惟經本院命原告提出貨物應到達目的港之市價，原告陳報無法提出，使本院無法
    為貨損之具體認定。然依民事訴訟法第二百二十二條第二項「當事人已證明受有
    損害而不能證明其數額或證明顯有重大困難者，法院應審酌一切情況，依所得心
    證定其數額。」，原告既已證明其受有損害，本院自得加以斟酌原告之損害額。
    是依國際貿易之慣易之慣例，輸入國目的地之價值為高如無經濟或社會動盪之巨
    烈變動，應屬常態，是於無其他反證其情形下，出口報價憑單所載之價額應可認
    定係屬最低損害額，則原告請求被告賠償一百四十八萬零五十元及自起訴狀繕本
    送達翌日之九十年七月十三日起按年息百分五之計算之遲延利息當屬有據，應予
    准許。
五、因本案事證已臻明確，兩造其餘主張陳述及所提之證據，均毋庸再予審酌，附此
    敘明。
六、訴訟費用負擔之依據：民事訴訟法第七十八條。
中　　　華　　　民　　　國　　九十一　　年　　　七　　　月　　十  　　日
                                        民事第四庭法　　　官  洪　于　智
右為正本係照原本作成
如對本判決上訴，須於判決送達後廿日內向本院提出上訴狀
中　　　華　　　民　　　國　　九十一　　年　　　七　　　月　　十  　　日
　　　　　　　　　　　　　　　　　　　　　　　　 法院書記官 　林  佳  蘋
